【裁判字號】    90,簡上,490
【裁判日期】    920709
【裁判案由】    損害賠償等
【裁判全文】
臺灣臺北地方法院民事判決  九十年度簡上字第四九○號
    上  訴  人
    即附帶被上訴人  建裕實業股份有限公司
    特別代理人      丙○○
    訴訟代理人      甲○○
    被上訴人
    即附帶上訴人    乙○○○
    訴訟代理人      丁○○
右當事人間請求損害賠償等事件，上訴人對於中華民國九十年六月二十一日臺灣臺北
地方法院臺北簡易庭（九十年度北簡字第七二八一號）判決提起上訴，被上訴人並提
起附帶上訴，本院判決如左：
    主    文
上訴及附帶上訴均駁回。
第二審訴訟費用關於上訴部分，由上訴人負擔，附帶上訴部分，由被上訴人負擔。
    事    實
甲、上訴人方面：
  壹、聲明：
    一原判決廢棄。
    二被上訴人第一審之訴及假執行聲請均駁回。
  貳、陳述：除與原審判決書所載者相同茲予引用外，補稱：
    一原審判決命上訴人全數負擔露台防水措施重新修復之費用，與公寓大廈管理條
      例第十二條規定不符：
      (一)露台防水措施本居於露台地板中，而露台地板又屬專有部分之樓地板之一部
        ，加以上訴人從未就所有位於台北市○○○路○段八十三巷九號七樓之一房
        屋之露台地板施工改作，被上訴人所稱該露台上之花臺及玻璃房等措施，則
        早於約三十年前即已設置完工，此為被上訴人所明知，可見上開設施應與系
        爭漏水事件無關。是依公寓大廈管理條例第十二條規定，本件上訴人房屋之
        露台防水措施之修復義務，應由樓地板上下方之區分所有權人即兩造共同負
        擔，始屬適法。原審命上訴人將系爭房屋之露台防水措施重新修復至同址六
        樓之八之房屋無漏水狀態之部分，其法律適用顯有違誤。
      (二)系爭房屋所在之建築在公寓大廈管理條例生效施行日即八十四年六月三十日
        之前早已興建完成，依多數學者見解，有關相鄰住戶關係之事項，在該條例
        生效後，即應按其規定辦理，是前揭規定，於本件系爭房屋所在建築，自應
        有其適用。
      (三)上訴人早已依建築師公會鑑定報告結論與原審判決意旨，將地坪落水頭改為
        高腳落水頭，已無樹葉阻塞問題，且系爭房屋平日雖暫無人居住，但上訴人
        仍請詹蘭定期打掃，並由上訴人公司司機陪同親自至系爭房屋，上訴人實無
        可歸責事由，漏水原因應係建築物年久失修所致，依前揭規定，應由兩造共
        同負擔。被上訴人言：「上訴人有把地坪落水頭改為高腳落水頭，但樹葉還
        是會阻塞，還是會漏水」，惟上訴人既已改成高腳落水頭，自已無樹葉阻塞
        問題，且被上訴人於九十一年二月二十一日函中表明系爭房屋已空屋一年，
        則其如何能肯定答稱還是會漏水，被上訴人主張已有可疑。又房屋是否會漏
        水，應另有抓漏之土木專家，建築師是否係適合之專家鑑定人，並非無疑，
        故本件前雖經建築師就漏水原因為鑑定，惟該份鑑定報告顯未針對係何處漏
        水，何等原因造成漏水，應為如何補強，為明確之認定，顯過於疏漏草率，
        就該鑑定報告所言將地坪漏水頭改為高腳落水頭，上訴人已遵照為之，倘仍
        漏水，顯見該份鑑定報告具有重大違失，而不足以據為判決之基礎。
    二被上訴人就其房屋天花板、壁紙、實木地板等發生濕毀損害之發生與擴大與有
      過失：
      (一)本件被上訴人於八十七年間主張其房屋有漏水情形後，曾向上訴人特別代理
        人之配偶表示將先自行鳩工修繕，亦確曾招請承包商林茂松到場勘測估價，
        惟因被上訴人認伊報價過高，且要求伊負責十年保固，該承包商認此一要求
        不合常理，修繕乙事遂不了了之，始生嗣後被上訴人所稱其房屋因漏水致天
        花板、壁紙、實木地板發生濕毀情事。
      (二)縱被上訴人房屋漏水確係因上訴人露台防水措施失修所致，但被上訴人對於
        「倘不及時修繕即有導致家具濕毀之危險」乙節並非未預見，然其卻遲未進
        行修繕或為其他可行之預防或保護措施，依前述「被上訴人認承包商報價過
        高後，該承包商曾表示可由被上訴人自行備料，承包商僅收取工資，然未獲
        被上訴人接受」及「被上訴人要求承包商須就房屋修繕負責十年保固」二點
        事實，即足證明被上訴人於其房屋漏水之初，未盡善良管理人之注意，致貽
        誤時機而有所稱家具濕毀損害之發生或擴大。被上訴人遲未修繕或採取其他
        防禦措施等不作為，應可認為對於所稱損害之發生或擴大提供助力，而屬損
        害之重大、至少亦為共同成因，被上訴人對於損害之發生或擴大應係與有過
        失。
  參、證據：援用原審之立證方法。
乙、被上訴人方面：
  壹、聲明：上訴駁回。
  貳、陳述：除與原審判決書所載者相同茲予引用外，補稱：
    一被上訴人所有門牌號碼為臺北市○○○路○段八十三巷九號六樓之八之建物，
      自八十七年八月起，每逢下雨，屋頂便生漏水情形，不僅使居住於期間之被上
      訴人之子媳生活備受困擾，並導致裝潢、家具、衣物、書籍等水傷、發霉，無
      法繼續使用之損害。肇致上開損害之原因，係為上訴人所有之同址七樓七○一
      室，因長期以來無人居住、清掃，露台地坪落水頭為落葉及積塵覆蓋阻塞而時
      常積水，復因地板水密性不夠會滲水，才會導致被上訴人所有之上述建物發生
      主臥室牆及天花板漏水、客廳天花板漏水及客廳與主臥室之隔間牆漏水等重大
      損害，此事實已由台北市建築師公會鑑定在案，並有該會出具之鑑定報告書可
      稽。由鑑定結果可知被上訴人房屋漏水之責任實係因上訴人就伊所有之房屋管
      理不當導致，若上訴人能確實時常清除落葉避免露台積水，當不致因地板水密
      性不足而產生漏水，且因露台本身於設計之初，並無預料會長期積水，故水密
      性原本就非露台之設計重點，露台漏水並非露台本身之水密性出現年久失修之
      狀況，而是因上訴人管理不當。故該修復費用純係因上訴人管理伊所有之房屋
      不當所造成，核上訴人之行為，係符合公寓大廈管理條例第十二條但書之規定
      ，露台修復之費用，自應由上訴人全額負擔。
    二被上訴人曾多次向上訴人之負責人丙○○反映漏水問題，甚至曾委請律師發函
      請求協商處理，詎上訴人均藉詞推託，迄仍不積極處理。被上訴人何嘗不願儘
      早解決漏水問題，惟修理必須從上訴人之房屋著手，上訴人稱被上訴人故意拖
      延不修繕漏水問題，有悖於常情。況上訴人對於漏水問題不聞不問，縱若被上
      訴人要找人進屋修繕露台，亦不得其門而入，故被上訴人對此等損失之發生與
      擴大並無與有過失之情事。況上訴人指稱被上訴人與有過失之事實，係指八十
      七年間曾請承包商到場勘驗估價，因被上訴人覺得估價太高遂未修繕云云，惟
      依民事訴訟法第二百七十七條規定，上訴人並未對該事實舉證證明之，被上訴
      人否認為真。再者，上訴人前述主張亦不合常理，蓋該露台漏水之修繕費用本
      應由上訴人負擔，被上訴人應不可能因承包商估價太高顧慮上訴人應負擔之費
      用問題，而寧願忍受漏水之苦。況縱若該節事實為真，被上訴人亦不構成對損
      害之發生與有過失，蓋所謂因不作為而產生與有過失，該不作為之定義，應係
      指被上訴人有作為之義務而怠於作為而言，被上訴人對上訴人所有之露台漏水
      ，並無修繕之作為義務，故縱或被上訴人不願先出資修繕漏水之露台，所謂因
      不作為而導致損害之發生與有過失情形，於被上訴人亦不適用。
  參、證據：援用原審之立證方法。
    理    由
一被上訴人起訴主張：伊所有位於台北市中山區○○○路○段八十三巷九號六樓之八
  之房屋，自八十七年八月間起，每逢下雨便生漏水，經請台北市建築師公會鑑定結
  果，是上訴人所有位於台北市中山區○○○路○段八十三巷九號七樓之一之房屋，
  因長期無人居住，疏於打掃，其露台地坪落水頭為落葉及積塵覆蓋阻塞而時常積水
  ，致雨水宣洩不易所致，致露台地坪落水頭積水而造成被上訴人房屋漏水，使被上
  訴人建物之天花板、壁紙、實木地板等發生濕毀，上訴人應負損害賠償責任，被上
  訴人所受損害經估價結果，需修理費十四萬二千元，應由上訴人負擔之。又被上訴
  人就漏水問題屢向上訴人反應，上訴人均置之不理，上訴人不作為之行為已妨害被
  上訴人所有權之行使，依所有權人之地位請求上訴人修理露台排水阻塞處及地板滲
  漏處等語。
  上訴人則辯以：上訴人早已依建築師公會鑑定報告結論與原審判決意旨，將地坪落
  水頭改為高腳落水頭，已無樹葉阻塞問題，且系爭房屋平日雖暫無人居住，但上訴
  人仍請詹蘭定期打掃，並由上訴人公司司機陪同親自至系爭房屋，上訴人實無可歸
  責事由，漏水原因應係建築物年久失修所致。上訴人所有之房屋係二十七、八年之
  老舊建築物，被上訴人所稱該露台上之花臺及玻璃房等措施，則早於約三十年前即
  已設置完工，可見上開設施應與系爭漏水事件無關，是依公寓大廈管理條例第十二
  條規定，本件上訴人房屋之露台防水措施之修復義務，應由樓地板上下方之區分所
  有權人即兩造共同負擔。
二被上訴人所有台北市中山區○○○路○段八十三巷九號七樓之一房屋係位於上訴人
  所有同號六樓之八房屋之樓下，被上訴人所有房屋漏水處，為上訴人所有房屋之露
  台部分（即建物謄本上所載「陽台」部分），該露台上設有花台、玻璃房，花台內
  有泥土，種有樹木花草等植物，上訴人於第一審判決後已將地坪落水頭改為高腳落
  水頭，仍會漏水等情，為兩造所不爭執，並有建物謄本、台北市建築師公會鑑定報
  告書內所附之照片可稽。
三本件上訴人以露台防水措施重新修復費用由兩造共同負擔；被上訴人就其房屋
  天花板、壁紙、實木地板等發生濕毀損害之發生與擴大與有過失。為被上訴人所否
  認，故兩造有爭者，為被上訴人所有房屋漏水之原因是否係可歸責於上訴人之事
  由所致？被上訴人就其房屋天花板、壁紙、實木地板等發生濕毀損害是否與有過
  失？經查：
  (一)被上訴人所有房屋漏水之原因是否係可歸責於上訴人所致？
    1.台北市建築師公會為查原告房屋漏水原因，曾三次前往被告所有房屋勘查，第
      一次於八十七年十一月十四日，因當日未下雨，無法找出確定原因，在場人決
      議俟下雨後再行會勘；第二次於八十八年八月廿七日，因八月廿五日、廿六日
      下午有驟雨，經勘驗結果，七樓（七０一室）露台仍有部分積水，露台地坪落
      水頭為落葉及積塵覆蓋，而原告房屋（六０八室）之臥室、平頂、牆面漏水嚴
      重，有台北市建築師公會鑑定報告書及所附照片六張可稽。第三次則於八十八
      年十月十九日下午二時二十分進行漏水試驗，即塞住七０一室之露台地坪落水
      頭，開始放水模擬積水現況，至同日下午五時十五分時，六０八室主臥室靠近
      門之天花板開始漏水等情，亦有前揭台北市建築師公會鑑定報告書及所附照片
      二張可憑。七０一室之露台積水達三小時，樓下六０八室房屋主臥室靠近門之
      天花板之處即開始漏水，足見六０八室天花板漏水之原因係七０一室露台積水
      造成，而七０一室露台之積水原因為地坪落水頭為落葉及積塵覆蓋，雨水宣洩
      不易所致，建議七０一室露台防水措施重新處理，地坪落水頭改高腳落水頭，
      並且經常清理落葉及積塵（目前七０一室無人居住）不使積水，應可消除六０
      八室之漏水現象，有台北市建築師公會針對台北市○○○路○段八三巷九號六
      樓之八平頂漏水、露台積水原因鑑定報告在卷可稽。上訴人於原審判決後雖已
      將地坪落水頭改為高腳落水頭，惟仍有漏水現象，表示上訴人所有房屋之露台
      仍有積水現象，由於上訴人未舉證證明有依鑑定報告書之建議，將露台防水措
      施重新處理、經常清理落葉及積塵，以消除積水之狀態，尚難因此認為上訴人
      已盡防水措施之修復義務，亦難認有上訴人所辯「該鑑定報告所言將地坪漏水
      頭改為高腳落水頭，上訴人已遵照為之，倘仍漏水，顯見該份鑑定報告具有重
      大違失，而不足以據為判決之基礎。」之情形。
    2.公寓大廈管理條例第十二條規定：「專有部分之共同壁及樓地板或其內之管線
      ，其維修費用由該共同壁雙方或樓地板上下方之區分所有權人共同負擔。但修
      繕費係因可歸責於區分所有權人之事由所致者，由該區分所有權人負擔。」本
      件被上訴人房屋漏水之原因係上訴人房屋露台積水，已如前述，上訴人既為房
      屋之區分所有權人，自對該房屋露台負有修繕、管理、維護之責。然上訴人未
      注意其房屋露台之維護，未消除積水，任由露台積水，造成被上訴人所有房屋
      天花板等損壞發生，係可歸責於上訴人之事由所致，依公寓大廈管理條例第十
      二條但書之規定，其修繕費應由上訴人負擔，上訴人所辯「依公寓大廈管理條
      例第十二條規定，本件上訴人房屋之露台防水措施之修復義務，應由樓地板上
      下方之區分所有權人即兩造共同負擔」云云，並不足採。
  (二)被上訴人就其房屋天花板、壁紙、實木地板等發生濕毀損害是否與有過失？
    按過失相抵，係指損害之發生或擴大，被害人與有過失而言，亦即被害人之過失
    行為與加害人行為共同成立同一損害，或加害行為之損害發生後，因被害人之過
    失行為，致其損害擴大，是必被害人有過失，方有過失相抵原則之適用，此觀諸
    最高法院八十六年台上字第三四一號裁判意旨自明，本件被上訴人所有房屋之漏
    水原因，係上訴人所有房屋之露台積水所致，上訴人本有消除露台積水之義務，
    故對露台積水造成被上訴人天花板等濕毀損害有修繕之義務，而被上訴人並無消
    除被上訴人房屋露台積水、修繕上訴人房屋天花板濕毀損害之義務，此外，上訴
    人未舉證證明被上訴人對於造成房屋漏水、天花板等濕損有何過失行為，揆諸前
    揭裁判說明，上訴人抗辯被上訴人遲未修繕或採取其他防禦措施等不作為有過失
    相抵原則之適用云云，尚屬無據。
四綜上所述，本件被上訴人主張上訴人露台積水造成被上訴人所有房屋損壞，上訴人
  露台積水係可歸責於上訴人之事由，為可採信，上訴人所辯露台防水措施重新修復
  費用由兩造共同負擔、被上訴人就其損害之發生及擴大與有過失、均無可取。依民
  法第一百九十一條、第二百十三條第三項之規定，上訴人應賠償被上訴人天花板、
  壁紙、實木地板濕毀之必要修復費用，依公寓大廈管理條例第十二條但書、民法第
  七百六十七條之規定，上訴人應消除被上訴人房屋漏水之狀態。從而，被上訴人請
  求上訴人給付新台幣（下同）十四萬二千元之被上訴人房屋修復費用，及將上訴人
  所有之台北市中山區○○○路○段八十三巷九號七樓之一房屋之露台修復至同址六
  樓之八房屋無漏水狀態，為有理由，應予准許。是則原審判決主文第一項：「被告
  給付原告十四萬二千元及自九十年四月二十五日起至清償之日止，按年利率百分之
  五計算之利息。」第二項：「被告應將其所有位於台北市中山區○○○路○段八十
  三巷九號七樓之一之露台防水措施重新修復及地坪落水頭改高腳落水頭至同址六樓
  之八之房屋無漏水狀態。」第三項：「前項修理房屋之履行期間為壹個月」並無不
  合。至上訴人於原審判決後雖已將地坪落水頭改高腳落水頭，惟未將露台防水措新
  處理、經常清理落葉及積塵，仍有漏水情形，判決主文第二項所稱：「露台防水措
  施重新修復及地坪落水頭改高腳落水頭」僅為列舉具體之修復方式，上訴人仍應將
  露台修復至無漏水狀態，故原審判決並無不合，上訴意旨指摘原判決不當，求予廢
  棄改判，為無理由，應予駁回其上訴。
五附帶上訴人提起附帶上訴理由略以：兩造間損害賠償事件，業經台灣台北地方法院
  台北簡易庭九十年度北簡字七二八一號判決，判決主文第二項、第三項謂：「被告
  應將其所有位於台北市中山區○○○路○段八十三巷九號七樓之一之露台防水措施
  重新修復及地坪落水頭改高腳落水頭至同址六樓之八之房屋無漏水狀態。前項修理
  房屋之履行期間為壹個月」因判決就上開附帶被上訴人應履行之作為義務所定之履
  行期，僅稱「修理房屋之履行期間為壹個月」，並未確定應自何時開始起算修理房
  屋之履行期，將來恐有無法履行之虞，原判決顯有違誤，應將原判決關於命附帶被
  上訴人「應將其所有位於台北市中山區○○○路○段八十三巷九號七樓之一之露台
  防水措施重新修復及地坪落水頭改高腳落水頭至同址六樓之八之房屋無漏水狀態。
  前項修理房屋之履行期間為壹個月」部份廢棄，前項廢棄部分改判決：「附帶上訴
  之被上訴人（即上訴人）應將其所有位於台北市中山區○○○路○段八十三巷九號
  七樓之一之露台防水措施重新修復及地坪落水頭改高腳落水頭至同址六樓之八之房
  屋無漏水狀態。前項修理房屋之履行期為判決確定後壹個月內」等語。按定有履行
  期間之判決，其起算點依民事訴訟法第三百九十六條第三項之規定，即未宣告假執
  行者自判決確定時起算，有宣告假執行者自該判決送達於被告時起算。本件原審判
  決有宣告假執行，其履行期係自「該判決送達於附帶被上訴人即被告」起算一個月
  ，並無附帶上訴人所稱「未確定應自何時開始起算修理房屋之履行期，將來恐有無
  法履行之虞」之情形，且附帶上訴人請求廢棄改判為「前項修理房屋之履行期為『
  判決確定後』壹個月內」，對附帶上訴人而言，其請求改判結果較原審判決更為不
  利（依原審判決履行期間自第一審判決送達時即九十年七月二日起算一個月，而附
  帶上訴人請求改判履行期為判決確定即九十二年七月九日後起算一個月內），附帶
  上訴意旨指摘原判決不當，求予廢棄改判，為顯無理由，應予駁回，爰不經言詞辯
  論為之。
六本件事證已臻明確，兩造其餘主張陳述及所提之證據，均毋庸再予審酌，附此敘明
  。
七結論：本件上訴為無理由，附帶上訴為顯無理由，依民事訴訟法第四百三十六條之
  一第三項、第四百四十九條第一項、第四百六十三條、第二百四十九條第二項、第
  七十八條，判決如主文。
中      華      民      國        九十二      年      七    月    九    日
                                          民事第五庭審判長法官  吳青蓉
                                                          法官  張松鈞
                                                          法官  周美雲
右為正本係照原本作成
不得上訴
中      華      民      國        九十二      年      七    月    九    日
                                                    法院書記官  王宜玲


司法院資訊處製作；財團法人民間司法改革基金會備份。
